臺灣臺北地方法院刑事裁定　　　　　　　 96年度聲判字第6號
聲　請　人
即　告訴人　丁○○
　　　　　　乙○○
代　理　人　孫志堅律師
被　　　告　丙○○○
　　　　　　甲○○
上列聲請人即告訴人因被告侵占等案件，不服臺灣高等法院檢察
署檢察長於中華民國九十五年十二月五日所為九十五年度上聲議
字第五一九○號駁回再議之處分（原不起訴處分案號：臺灣臺北
地方法院檢察署九十五年度偵字第一五一一四號），聲請交付審
判，本院裁定如下：
    主  文
聲請駁回。
    理  由
一、按告訴人不服上級法院檢察署檢察長或檢察總長認為再議無
    理由而駁回之處分者，得於接受處分書後十日內委任律師提
    出理由狀，向該管第一審法院聲請交付審判；法院認為交付
    審判之聲請不合法或無理由者，應駁回之。刑事訴訟法第二
    百五十八條之一、第二百五十八之三第二項前段分別定有明
    文。
二、本件聲請人即告訴人丁○○、邱裕鋐以被告丙○○○、甲○
    ○涉犯侵占等案件，向臺灣臺北地方法院檢察署提出告訴，
    經該署檢察官偵查後，於民國九十五年八月十八日以九十五
    年度偵字第一五一一四號為不起訴處分，聲請人不服聲請再
    議，嗣經臺灣高等法院檢察署檢察長於九十五年十二月五日
    以九十五年度上聲議字第五一九○號駁回再議，該處分書於
    九十五年十二月二十七日送達與聲請人等情，業經本院調閱
    上開案件卷宗核閱無訛。而聲請人係於九十六年一月八日委
    任律師向本院提出本件聲請，此有本院收狀戳章及委任狀附
    卷可稽，是本件聲請交付審判程式合於前揭法定程式要件，
    合先敘明。
三、本件聲請交付審判意旨略以：
  (一)關於繼承人邱東壁欠缺辨識、意思能力之時點，臺灣臺北地
    方法院檢察署和臺灣高等法院檢察署檢察長，均以八十四年
    五月九日同案被告邱江寶蓮向本院民事庭聲請禁治產宣告之
    時日作為欠缺辨識、意思能力之分界點，係未探明被繼承人
    何時已無法為完整的意思能力。蓋何時開始即無處理自己事
    務之能力，不應以宣告禁治產之日為準，蓋因禁治產宣告日
    期僅為法院依聲請人提出聲請宣告後，依程序事實審理完畢
    並經專業醫療鑑定，最後才判決宣告禁治產日期，並非法院
    判決禁治產宣告即為無處理自己事務能力之開始時點，此二
    者完全不同。又依據臺灣高等法院民事庭九十年度重上更(一)
    字第一一○號民事判決內所憑以認定邱東壁之無處理自己事
    務之行為辨識能力，並非以受禁治產宣告之時點來作認定，
    而是以實際上受禁治產宣告之人在何時其意識能力已受到影
    響來判斷，始符合論理及經驗法則。
  (二)依宣告禁治產之聲請人邱江寶蓮在八十四年五月九日所提出
    禁治產宣告之聲請狀亦自陳：「…聲請人之夫邱東壁雖年方
    六十出頭，然近一年來之精神狀況日趨於恍惚，不僅無法明
    確辦識事理，且欠缺獨立處理生活起居之能力，經聲請人協
    同邱東壁前赴臺北市立仁愛醫院神經外科接受診治結果，相
    對人之各項行為表徵，似已具老年痴呆症之前兆…」等語可
    知，自聲請狀回溯前一年即在八十三年的五、六月間開始，
    被繼承人邱東壁的精神狀況已有無法辨識事理欠缺獨立處理
    生活起居之情事，且邱江寶蓮係共同生活之人，故應知之最
    詳。
  (三)就告訴意旨(一)部分，合進公司在八十三年年底陸續向邱東壁
    購買不動產，同案被告邱奕棟、邱奕仁等人說詞前後不一，
    與不起訴處分書及再議駁回處分書所持之理由亦不相同，其
    後又改稱有召集五大房家族會議，且邱東壁在家族會議中宣
    布並同意過戶給合進公司等語，但上開不動產並非祖產，應
    無須其他四大房參與，且未曾提出有「五大房家族會議」之
    事先召開證據。
  (四)就告訴意旨(二)部分，被告等人顯然係趁邱東壁心神喪失無行
    為能力之際，假邱東壁之手而寫邱東壁三個字來補發保單申
    請書，再緊接為圖己私利而變更受益人，進而侵吞原受益人
    邱裕鋐之保險金。另外，偵查筆錄與保險契約內容變更申請
    書筆跡雖然相符，但並不表示其瞭解書寫之文書法律上意義
    。且在當時原要保書上亦有業務代表簡月珠與莊正馨二人之
    簽名，其證言對本案事實之認定自屬關鍵而為極重要之證據
    資料，檢察官未予傳訊，自有應調查能調查之證據未予調查
    之違法。
  (五)就告訴意旨(三)部分，被告丙○○○係實際上有參與合進公司
    業務之人，居於「財務管帳」之角色，亦可顯示出被告丙○
    ○○不能迴避其無在合進公司工作而不知股權移轉之事。另
    外於八十四年八月二日將邱東壁在合進公司股權十萬元移轉
    至被告丙○○○之時點，更是在邱江寶蓮於同年五月九日聲
    請禁治產宣告之後，而丙○○○係受益人，過戶復須提供印
    章並簽署過戶移轉同意書，則豈有不知情之理。另一被告甲
    ○○在偵查中證述：「我有聽到邱奕仁、邱奕棟二人提過，
    他們說是邱東壁說的」等語，亦和邱奕棟對於股權移轉之事
    稱被告二人不知情顯然有歧異，再議駁回顯然率斷。
四、本件聲請人雖以前揭理由認被告等人涉有刑法行使偽造文書
    、侵占等罪嫌，而向本院聲請交付審判。惟按：
  (一)犯罪事實應依證據認定之，無證據不得認定犯罪事實，刑事
    訴訟法第一百五十四條第二項定有明文。又認定不利於被告
    之事實，須依積極證據，苟積極證據不足為不利於被告事實
    之認定時，即應為有利於被告之認定，更不必有何有利之證
    據；且告訴人之告訴，係以使被告受刑事訴追為目的，是其
    陳述是否與事實相符，仍應調查其他事實以資審認，始得為
    不利於被告知認定，最高法院三十年上字第八一六號、五二
    年臺上字第一三○○號判例分別可資參照。而刑事訴訟法第
    二百五十八條之一規定告訴人得向法院聲請交付審判，係新
    增對於檢察官起訴裁量權之制衡，除為貫徹檢察機關內部檢
    察一體原則所含之內部監督機制外，亦宜有檢察機關以外之
    監督機制加以制衡，法院僅就檢察官所為不起訴或緩起訴之
    處分是否正確加以審查，以防止檢察機關濫權，依此立法精
    神，同法第二百五十八條之三第三項規定法院審查聲請交付
    審判案件時「得為必要之調查」，其調查證據之範圍，應以
    偵查中曾顯現之證據為限，不可就聲請人新提出之證據，再
    為調查，除認為不起訴處分書所載理由違背經驗法則、論理
    法則或其他證據法則，否則不宜率予裁定交付審判；且法院
    裁定交付審判，即如同檢察官提起公訴使案件進入審判程序
    ，是法院裁定交付審判之前提，必須偵查卷內所存證據已符
    合刑事訴訟法第二百五十一條第一項規定「足認被告有犯罪
    嫌疑」檢察官應提起公訴之情形，亦即該案件已經跨越起訴
    門檻，若需再為起訴審查，則易生裁判矛盾並造成訴訟遲延
    。縱或法院對於檢察官所認定之基礎事實有不同判斷，但如
    案件仍須另行蒐證偵查始能判斷應否交付審判者，因交付審
    判審查制度並無如同再議救濟制度得為發回原檢察官續行偵
    查之設計，法院仍應依同法第二百五十八條之三第二項前段
    規定，以聲請無理由裁定駁回。
  (二)聲請人雖一再認為邱東壁早於八十三年期間即已被確定判定
    患有癡呆症情形，並已達精神耗弱而無法處理自己事務之程
    度，並舉出邱江寶蓮於聲請禁治產宣告文件中所言為例，然
    依卷附臺北市療養院八十九年八月十四日北市療成字第八九
    六○六八○○○○號函、病歷資料、國立臺灣大學醫學院附
    設醫院司法機關委託鑑定案件意見表、臺北市療養院精神鑑
    定報告、臺灣高等法院八十八年度重上字第二五三號民事判
    決、九十年度重上更(一)字第一一○號判決所示，邱東壁雖罹
    癡呆症，惟於八十四年五月間始有欠缺意思行為能力，況行
    為人是否陷於無行為能力及宣告禁治產乙節，事屬醫學專業
    領域範疇，自不得單憑聲請人及邱江寶蓮片面說詞即可確立
    。且刑事法院應依職權認定事實、適用法律，亦可不受民事
    法院之拘束，是聲請人所指臺灣高等法院民事庭九十年度重
    上更(一)字第一一○號民事判決內所憑以認定邱東壁之無處理
    自己事務之行為辨識能力時點，亦不可採。再者，同案被告
    邱奕棟、邱奕仁亦陳稱：伊等為做生意需要資金，於八十三
    年底以六千餘萬元，向邱東壁購買上開不動產後向聯邦銀行
    抵押借款，而當時邱東壁意思清醒等語，核與被告所辯情節
    相符，是不得僅以邱東壁事後被法院宣告為禁治產人，即推
    認之前所為之法律行為，係處於無意思能力下所為。又依合
    進公司000000000000帳號及邱奕仁、邱奕棟、
    邱江寶蓮、被告丙○○○、被告甲○○等人在華南銀行松山
    分行所開立之甲種支票存款及乙種活期存款之帳戶自八十三
    年六月一日起迄八十四年十二月三十一日止之交易明細資料
    可知，並未發現有何異常之交易記錄，自難認有何捏造虛偽
    資金流向之犯行，況設邱東壁為上揭法律行為有如聲請人所
    指已無行為能力，然其事後效力如何係屬民事無效或得撤銷
    問題，需個案判斷之，尚不得以此遽認被告等人有利用邱東
    壁心神喪失或精神耗弱時而為上揭犯行。
  (三)再查，邱東壁於偵查中當庭所書寫文字（八十三年度偵字第
    二五九七五號卷）與南山人壽保險股份有限公司（下稱南山
    人壽）契約內容變更申請書上之所載筆跡比對結果，其字跡
    之姿態、佈局結構及運筆氣勢確實無顯著差異，該變更申請
    書上所填載邱東壁之簽名應認係由其本人填載，且參以被告
    邱江寶蓮所稱與被告丙○○○前揭所辯內容亦大致相符，復
    佐以邱東壁係於八十四年五月間，始欠缺意思能力乙情已如
    前述，自難僅因被告丙○○○係在南山人壽任職服務，遽令
    其和被告甲○○擔負刑法行使偽造文書等罪責。至聲請人請
    求傳訊原要保書上業務代表簡月珠與莊正馨二人以證明其被
    告丙○○○並非不知情且為免事發而不告知原保險業務人員
    乙節，仍不足逕論該契約內容變更申請書係被告所偽造，檢
    察官因認無傳訊該證人作證之必要，而未予傳訊，於法並無
    未合。
  (四)末查，邱東壁係於八十四年五月間，始欠缺意思能力乙情，
    已如前所述，尚不遽認於八十三年十二月二十九日，原屬於
    邱東壁之持股四十萬元中之二十萬元及十萬元，分別移轉予
    邱奕棟、邱奕仁，係被告甲○○、丙○○○等人利用邱東壁
    無意思能力之際，而予以變更登記。又同案被告邱奕棟供稱
    ：邱東壁在合進公司四十萬元之出資，係邱東壁說他沒在管
    事了，股份就轉給我們，有關轉讓出資是邱東壁所做的決定
    ，伊和邱奕仁都知道這件事，會計師是伊去找的，丙○○○
    與甲○○都不知道這件事等語。另同案被告邱奕仁亦陳稱：
    合進公司實際上乃由邱奕棟和伊在經營，有關於邱東壁之出
    資轉讓予丙○○○，是邱東壁之決定，伊不知道丙○○○是
    否知情等語，核與被告丙○○○前揭置辯大致相符，是被告
    丙○○○顯不知情，自不得僅以被告丙○○○掛名擔任合進
    公司之股東，即認具有與同案被告邱奕棟、邱奕仁共同將邱
    東壁之股份移轉侵吞與己之故意。準此，聲請人指訴被告丙
    ○○○涉犯侵占犯行云云，容有誤會，不足採憑，核與刑法
    第三百三十五條第一項之罪之構成要件有間，即不能以該罪
    名相繩。
  (五)從而被告丙○○○辯稱：「邱奕仁、邱奕棟是合進公司之負
    責人，伊之股東印鑑都是由邱奕棟在保管處理，伊不知道印
    章放在哪裡」、「八十四年八月二日邱東壁移轉十萬元股份
    給伊之事，並不曉得，也沒人告訴伊這件事，不動產由邱東
    壁賣給合進公司之事亦不清楚」、「邱東壁告知伊保費沒有
    繳，但手上卻沒有保險單，所以就由伊去拿補發申請書給邱
    東壁寫，邱東壁當時意識很清楚」。被告甲○○則辯稱：「
    伊在合進公司負責會計業務，雖是股東但股東印章由邱奕棟
    、邱奕仁在保管，八十三年十二月二十九日邱東壁出資四十
    萬元其中有二十萬元讓予邱奕棟，十萬元讓予邱奕仁之事，
    伊曾聽二人提過是依邱東壁指示而辦理，且並未去辦公司章
    程變更之事」等情，尚非無據，應堪採信。此外，復查無其
    他積極証據，足資認定被告二人有何侵占、行使偽造私文書
    等犯行，揆諸首揭說明，自應認其等罪嫌均屬不足。
五、綜合上述，聲請人僅憑主觀立場認被告所為係犯侵占、行使
    偽造文書等罪嫌，對於所告訴之事實，卻未能提出符合起訴
    門檻之證據佐證，且經檢察官偵查後，亦查無被告犯罪之證
    據，自難以推測或擬制之方式，認被告確有告訴人所指述之
    犯嫌。審酌臺灣臺北地方法院檢察署所為不起訴處分，及臺
    灣高等法院檢察署聲請再議處分書，已就聲請人於偵查中提
    出之告訴理由詳予斟酌、調查卷內所存證據，並詳加論述所
    憑證據及其理由，尚難以聲請人之片面指訴，遽認被告涉有
    犯罪嫌疑，且臺灣臺北地方法院檢察署檢察官及臺灣高等法
    院檢察署檢察長以被告犯罪嫌疑不足，予以不起訴處分及駁
    回再議之聲請，查無任何違背經驗法則、論理法則或其他證
    據法則之情形，認事用法均無不當。聲請交付審判意旨猶執
    前詞，並無足採。本件聲請人聲請交付審判，為無理由，應
    予駁回。
六、據上論斷，應依刑事訴訟法第二百五十八條之三第二項規定
    ，裁定如主文。
中　　華　　民　　國　　96　　年　　3 　　月　　26　　日
        　　　　 刑事第七庭審判長法  官  梁耀鑌
                                 法  官  許泰誠
                                 法　官　余明賢
以上正本證明與原本無異。
本件不得抗告。
　　　　　　　　　　　　　 　　　書記官　葉潔如
中　　華　　民　　國　　96　　年　　3 　　月　　27　　日
